【裁判字號】    91,訴,2178
【裁判日期】    921009
【裁判案由】    債務人異議之訴
【裁判全文】
臺灣台中地方法院民事判決  九十一年度訴字第二一七八號
    原      告    乙○○
    訴訟代理人    汪紹銘律師
    複  代理人    王世勳律師
    被      告    甲○○
    訴訟代理人    常照倫律師
    複  代理人    黃琪雅律師
右當事人間債務人異議之訴事件，經本院於中華民國九十二年九月十八日辯論終結，
判決如下：
    主      文
確認台灣彰化地方法院八十九年度票字第一二二號民事裁定，命原告給付被告如附表
所示金額之本票債權，於超逾新台幣參佰零柒萬捌仟伍佰參拾貳元之範圍不存在。
本院民事執行處九十一年度執字第一０二三０號給付票款強制執行事件所憑之本院民
事執行處八十九年度執夏字第七八００號債權憑證之執行名義 (原執行名義：台灣彰
化地方法院八十九年度票字第一二二號民事裁定)，不許續為強制執行。
訴訟費用由被告負擔。
    事實及理由
甲、程序方面：
一、訴狀送達後有減縮應受判決事項之聲明；經被告同意等情形時，原告得為訴之變
    更；被告於訴之變更無異議，而為本案之言詞辯論者，視為同意變更，民事訴訟
    法第二百五十五條第一項第一款、第三款、第二項分別定有明文。本事件原告起
    訴時原聲明請求：「 (一)、本院九十一年度執字第一０二三０號原告與被告間
    因清償債務強制執行事件 (下稱系爭執行事件)所為強制執行程序應予全部撤銷
    ；(二)、確認台灣彰化地方法院八十九年度票字第一二二號民事裁定，命原告給
    付被告如附表所示金額之本票債權不存在」。嗣先後於九十二年一月二十七日、
    同年六月五日提出言詞辯論意旨 (三)、(四)狀，將聲明變更為如主文第一、二
    項所示，固屬訴之變更。惟原告之前開變更，均係減縮應受判決事項之聲明；且
    被告對原告訴之變更並未表示異議，而為本案之言詞辯論，原告所為訴之變更應
    予准許。
二、本件原告訴之聲明雖有二個，惟原告係以請求確認如附表所示本票債權不存在為
    前提，進而請求就被告依據前開本票債權取得執行名義所聲請之強制執行程序，
    不許續為執行，該二聲明並非各自獨立，是原告主張之標的利益額，仍應依其確
    認訴訟部分之交易價額即新台幣 (下同)三百六十三萬一千四百六十八元為準(計
    算式為：本票所載票面額0000000-原告不主張確認之金額0000000= 0000000) ，
    而非合併計算 (最高法院七十四年度台聲字第一二二號判決意旨參照)，被告所
    陳：本件訴訟標的價額應合併計算云云，尚有誤會。
三、執行名義成立後，如有消滅或妨礙債權人請求之事由發生，債務人得於強制執行
    程序終結前，向執行法院對債權人提起異議之訴，如以裁判為執行名義時，其為
    異議原因之事實發生在前訴訟言詞辯論終結後者，亦得主張之；執行名義無確定
    判決同一之效力者，於執行名義成立前，如有債權不成立或消滅或妨礙債權人請
    求之事由發生，債務人亦得於強制執行程序終結前提起異議之訴，強制執行法第
    十四條第一項、第二項分別定有明文。八十九年二月二日新修正之強制執行法所
    增訂之第一百十五條之一第二項規定，乃係為解決實務上為數甚多之因扣押債務
    人薪資而視為不遲延案件，使之得未待債權人債權全部受償前即提前報結之權宜
    性修正，執行法院所發之移轉命令，仍須待將來薪資債權發生時，始生債權移轉
    之效力，依最高法院六十三年度第三次民庭庭推總會決議(六)認「將來之薪金請
    求權，可能因債務人之離職，或職位變動，或調整薪津，而影響其存在或範圍，
    凡此種非確定之債權，均不適於發移轉命令，如執行法院已就此種債權發移轉命
    令，在該債權未確定受清償前，執行程序尚不能謂已終結」，故執行法院縱可依
    新修正之強制執行法第一百十五條之一第二項規定為案件之報結，但執行程序尚
    未終結 (台灣高等法院暨所屬法院八十九年法律座談會研討結果參照)。本件被
    告係持本院民事執行處八十九年度執夏字第七八００號債權憑證之執行名義 (原
    執行名義：台灣彰化地方法院八十九年度票字第一二二號民事裁定)，聲請強制
    執行，經本院民事執行處以系爭執行事件受理後，轉囑託台灣台北地方法院民事
    執行處以九十一年度執助字第一三一二號事件受理，核發扣押命令扣押原告於南
    山人壽保險股份有限公司 (下稱南山人壽)之薪資債權，進而核發支付轉給命令
    ，本院執行處雖於九十一年七月三日函請台灣台北地方法院，要求代改核發移轉
    命令，並於同年七月十二日發債權憑證予被告，但截至目前為止，並未改核發移
    轉命令，且尚在扣取原告於南山人壽薪資中等事實，有原告提出之執行命令影本
    二件、債權憑證、南山人壽函、業務津貼表各一件 (均影本)及本院調取之系爭
    執行事件卷宗可稽，則系爭執行事件縱核發移轉命令，揆諸前揭說明，執行程序
    亦未終結，依舉重明輕之法理，系爭執行事件僅核發支付轉給命令，且尚在扣薪
    中，執行程序顯未終結，自不因本院執行處發給被告債權憑證，而有不同，原告
    提起之債務人異議之訴，既係在系爭執事件執行程序終結前提起，原告該部分之
    起訴，應屬合法，被告所辯：系爭執行事件執行程序業已終結，原告該部分之訴
    顯無理由云云，應屬無據。
乙、實體方面：
壹、兩造爭執要旨：
一、原告起訴主張：被告原為有婦之夫，於八十八年間以置屋相贈，誘使原告與之同
    居，而將被告出資，以原告為買受人向英棋建設股份有限公司 (下稱英棋公司)
    所購買之門牌號碼台中市○○○○街一０六號四樓房屋土地 (下稱系爭房地)產
    權登記為原告所有，如附表所示本票則係原告簽發交付英棋公司供作三百四十六
    萬元買賣價金尾款之擔保，被告惟恐原告變心，並設定虛偽之抵押權登記予被告
    ，以達到控制原告之目的。嗣被告自行將買受系爭房地尚積欠之款項全部清償完
    畢後，經由英棋公司轉交取得如附表所示本票，但真正之權利人仍為原告，並非
    被告。而原告因被告終是有妻室之人，欲結束該段不正常之婚外情關係，被告不
    滿原告不繼續同居關係，竟持如附表所示本票，向法院聲請裁定准予對原告強制
    執行，並已先就登記於原告名下之系爭房地聲請強制執行，因系爭房地確係被告
    出資購買，原告本意即願歸還，故不欲追究，始未提出異議等任何主張，經執行
    結果如附表編號一、二所示本票，已分別受償二百八十九萬一千七百七十七元、
    十八萬六千七百五十五元後，由執行處就不足部分核發債權憑證，詎被告得寸進
    尺，進而持該債權憑證對原告薪資為強制執行。為此提起本件訴訟，請求確認如
    附表所示本票超逾三百零七萬八千五百三十二元之範圍不存在，再本於債務人異
    議之訴之規定，求為判決系爭執行事件未終結部分不許續為強制執行等語。並聲
    明：如主文所示。
二、被告則以：依票據無因性及文義性原則，原告應就其所抗辯之事由負舉證之責。
    原告以總價四百六十一萬零八百五十七元 (含水電、瓦斯、房屋契稅等)向英棋
    公司購買系爭房地，但無力支付價金，乃向被告借貸，並將系爭房地設定抵押權
    予被告，如附表所示本票，係原告簽發交付予英棋公司作為買賣價金之擔保，因
    被告簽發支票五紙支付買賣價金，支票兌現後英棋公司始分二次將如附表所示本
    票轉讓予被告，又因原告應英棋公司要求重覆簽發如附表編號三所示本票，本票
    總面額為六百七十一萬元，扣除系爭房地價款後尚有餘款二百十萬元，然原告並
    未要求返還上開餘款之本票，並向被告稱欲受讓位於台中市○○路之護膚店，向
    被告借得約一百六十萬元，復以須處理其兄長醫病及料理喪事為由，再向被告借
    款五十萬元，合計總借款為六百七十一萬元，如附表所示本票確係供擔保原告負
    欠被告全部借款款項。系爭房地設定抵押權予被告時，曾於抵押權設定契約書上
    加註：「且為擔保權利人代付本標的物買賣價金之權益」，原告若非向被告借貸
    ，豈會於抵押權設定契約書特別註記；且原告就被告聲請如附表所示本票裁定准
    予強制執行，聲請查封拍賣系爭房地期間，從未提出抗告、聲明異議或異議之訴
    ，於事隔二年後始提起本訴；另原告關於如附表所示本票之真正與否及被告取得
    本票過程之主張前後矛盾；又由原告未要求返還如附表所示本票或就其差額予以
    換票，足徵被告已就差額陸續借款予原告，原告提起本訴顯係事後存心賴帳之舉
    等語資為抗辯。並聲明：求為判決駁回原告之訴。
貳、兩造不爭執之事實：
一、系爭房地係以原告名義為買受人，向英棋公司購買。
二、系爭房地之買賣價金，全部係被告給付予英棋公司。
三、如附表所示本票，本係原告簽發交付英棋公司，供作購買系爭房地買賣價金之擔
    保。
四、英棋公司於被告清償系爭房地價款時，將如附表所示本票交付被告占有。
五、系爭房地曾設定權利價值三百五十萬元之第一順位抵押權予被告。
六、被告持如附表所示本票，聲請裁定准予對原告強制執行，並經台灣彰化地方法院
    以八十九年度票字第一二二號民事裁定准許。
七、被告憑前揭本票准許強制執行裁定之執行名義，聲請強制執行，經本院執行處以
    八十九年度執字第七八００號給付票款事件受理，查封拍賣系爭房地，被告於該
    強制執行程序，就如附表所示本票，其中編號一、二部分各分配二百八十九萬一
    千七百七十七元本金及二十六萬八千七百二十六元利息、十八萬六千七百五十五
    元本金及一萬八千三百三十元利息，編號三部分則全未受償，不足部分由本院執
    行處核發八十九年度執夏字第七八００號債權憑證。
八、被告再憑前揭債權憑證之執行名義，聲請強制執行，經本院執行處以系爭執行事
    件受理。
    以上雙方不爭執之事實，並有原告提出之土地、房屋預定買賣契約書、建物所有
    權狀、土地所有權狀、土地登記謄本、建物登記謄本、債權憑證各一件，被告提
    出之債權憑證、抵押權設定契約書、交屋驗收證明單各一件、支票存根二件、支
    票五件 (均影本)，本院調取之台灣彰化地方法院八十九年度票字第一二二號、
    本院執行處八十九年度執字第七八００號、系爭執行事件卷宗可證，復經證人即
    英棋公司職員賴銘鈴於本院九十一年九月二十六日行言詞辯論時證述明確，上述
    事實，本院採為判決之基礎。
參、得心證之理由：
一、當事人主張有利於己之事實者，就其事實有舉證責任，固為民事訴訟法第二百七
    十七條前段所明定，惟何人應負舉證之責，仍應視具體個案之情形而為分配，尚
    難一概而論，若認為提起訴訟之原告即應負責全部舉證，將使其負擔過重之舉證
    責任，幾無勝訴之可能，蓋以被告可隨意否認或抗辯，原告即需為舉證而疲於奔
    命，往往將因無法證明全部要件事實而歸敗訴，原告與被告訴訟上之地位，顯有
    失衡平。因此，應先負舉證責任之原告，僅須就其主張法律關係所應具備之特別
    要件事實，負舉證之責任，如原告對於自己主張之事實已盡證明之責後，被告對
    其主張，如抗辯其不實並提出反對之主張者，則被告對其反對之主張，亦應負證
    明之責，此為舉證責任分擔之原則 (最高法院十八年上字第二八五五號判例意旨
    參照)。票據乃文義證券及無因證券，故票據上之權利義務，悉依票上所載文義
    定之，與其基礎之原因關係各自獨立，票據上權利之行使，不以其原因關係存在
    為前提，從而執票人行使票據上權利時，就其基礎之原因關係確係有效存在，並
    不負舉證責任，反之，若票據債務人以自己與執票人間所存抗辯之事由，對抗執
    票人，依票據法第十三條規定意旨觀之，固非法所不許，並應由票據債務人就該
    抗辯事由先負舉證之責任 (最高法院九十一年度台簡上字第二二號判決；另參照
    最高法院六十四年台上字第一五四０號判例)，但票據債務人所負者並非完全之
    舉證責任，而僅須就其抗辯之特別要件事實負責舉證，換言之，票據債務人僅須
    就執票人非票據權利人之特別要件事實負舉證之責，如票據債務人已盡證明之責
    後，即應轉換舉證責任，改由執票人所其主張之事實，提出反證。應負舉證責任
    之當事人，對於他方當事人之抗辯或陳述，自應提出相當之證據，以證明其主張
    之真實性，尚不得僅依其對他方當事人抗辯、陳述或所舉證據之質疑、推測，即
    認其舉證責任已盡，而轉換舉證責任於他方。
二、原告所簽發如附表所示本票，既係供作以原告名義為買受人，向英棋公司購買系
    爭房地買賣價金之擔保，是原告就如附表所示本票所應負之發票人責任，本應於
    系爭房地價款給付完畢時，因擔保債務消滅，而歸於結束，英棋公司並應於取得
    全部買賣價款時，將如附表所示本票交還原告。而系爭房地之買賣價款，雖全部
    由被告支付，被告並於清償系爭房地價款時，取得如附表所示本票之占有，惟證
    人賴銘鈴於本院九十一年九月二十六日行言詞辯論時證稱：「 (問：被告何以會
    持有該本票？)本來係要交給原告，我們打電話給原告，原告說被告已經在路上
    可以交給被告就可以」等語，是依證人賴銘鈴之上開證詞，英棋公司將如附表所
    示本票交付被告占有，並非因被告代原告清償系爭房地之買賣價款後，承受買賣
    價金之從權利即如附表所示本票之權利 (民法第三百十二條參照)，而為票據權
    利及占有之移轉，僅係以被告受原告之託代為領取本票，將本應返還原告之本票
    ，交由被告領取而已，是以受託人身分之被告自英棋公司處取得如附表所示本票
    之占有時，並未受讓取得票據上之權利，當時被告自非票據權利人，上開事實並
    可由被告提出領取如附表所示本票時由英棋公司出具之證明書記載：「本票票號
    ＴＨ0000000、ＴＨ0000000、ＴＨ0000000參張本票，係
    由乙○○小姐開立支付英棋建設 (股)公司做為購屋之保證票，並經乙○○小姐
    同意由甲○○先生以『中興銀行員林分行』支票票號0000000及0000
    000清償完畢後，轉交甲○○先生即可」，其中關於交付本票予被告被告領取
    之原因記載為「．．．並經乙○○小姐同意由甲○○先生．．．清償完畢後，『
    轉交』甲○○先生即可」，而非記載因被告代原告清償買賣價金，乃將本票權利
    移轉交付被告，亦可資佐憑。執此，原告就其主張被告並非票據權利人之特別要
    件事實，應已有相當證明，原告並得以其與被告間所存抗辯之事由，對抗被告。
三、原告就其主張被告並非票據權利人之特別要件事實，既已有相當證明，原告並得
    以其與被告間所存抗辯之事由，對抗被告，是除兩造間因有債權債務關係存在，
    另行約定由被告取得如附表所示本票之票據上權利 (以本票供作擔保)外，被告
    自不得行使票據上之權利，對原告有所主張。而被告就其所辯：原告分別以購買
    系爭房地、受讓護膚店、處理其兄長醫病及料理喪事為由，先後向被告借得四百
    六十一萬零八百五十七元、一百六十萬元、五十萬元，如附表所示本票係供擔保
    原告負欠被告全部借款等情詞，業經原告否認，被告就原告積欠被告上開款項及
    原告有以如附表所示本票供作欠款擔保 (即自受託人身分轉換為票據權利人)之
    特別事實，自應提出反證證明，且不得僅對原告陳述或所舉證據之質疑、推測，
    即認其舉證責任已盡，而轉換舉證責任於原告。
四、系爭房地之買賣價金固全部係被告給付，惟代他人給付買賣價金之原因甚多，或
    為贈與、或為借貸、或為確保當事人間已存在之法律關係、或為消滅已存在之法
    律關係，非僅囿於金錢借貸一端而已，故除別有證據外，尚不能僅憑系爭房地之
    買賣價金全由被告支付，即推斷兩造間有借貸關係存在。其次，系爭房地雖曾設
    定權利價值三百五十萬元之第一順位抵押權予被告，惟依被告提出之抵押權設定
    契約書影本所示，並無原告係因向被告借貸款項支付系爭房地買賣價金始設定抵
    押權予被告之記載；另該契約書「聲請登記以外之約定事項欄」雖記載有：「．
    ．．且為擔保權利人代付本標的買賣價金之『權益』」等語，惟被告既有意於該
    欄位特別註記，本可清楚記載為：擔保原告向被告借貸用以支付系爭房地買賣價
    金之款項即可，被告卻為語義模糊之記載，且因該約定事項記載之語義不明，縱
    依原告所陳，解為係被告惟恐原告變心所為，亦即避免「人財兩失」 (權益)所
    為之擔保，亦無不可；又證人即辦理系爭房地抵押權設定並書寫上開約定事項之
    代書張芳惠於本院九十二年一月二十三日行言詞辯論時，證稱：「 (問：手寫內
    容意義為何？)作為甲○○代付屋款的證明，他們之間之法律關係我不清楚，到
    底是借錢、送房子給他我都不清楚」等語，則連書寫該部分文字之代書，尚不能
    肯定兩造係因借貸始設定抵押權，或上開特別註記之文義係擔保被告之借貸款，
    自亦不能以系爭房地設定抵押權予被告及抵押權設定契約書之記載，遽認系爭房
    地之買賣價金，係原告向被告借貸而來。再者，一般購買房地之人，縱使資金不
    足須向他人告貸，通常購屋者至少亦須自備部分款項，反觀以原告名義購買之系
    爭房地，非但原告分文未付，所有房屋價款均由被告支應，甚且原告出面時被告
    均在場 (參證人賴銘鈴於本院九十一年九月二十六日行言詞辯論時之證詞)，如
    原告僅係向被告借貸，卻由貸與人即被告一手包辦價金給付及房地買賣事宜，實
    甚少見，亦與常理有違；另證人即原告之友人董麗珍於本院九十一年九月二十六
    日行言詞辯論時證稱：「．．．有一次兩造和我陳夢瑩一起在聊天的時候，我問
    被告房子買多少錢，被告說當時買很貴但是為了原告值得．．．我係聽原告說房
    子被告買的才會問被告，但是依聊天時被告當時的意思房子是他買的」等語；證
    人即原告友人陳夢瑩於同日行言詞辯論時亦證稱：「．．．有一次聊天時被告有
    說要跟原告同居才買這個房子，．．．」等語，則果係原告向被告借貸購買系爭
    房地，何以被告會出現「當時買很貴但是為了原告值得」、「要跟原告同居才買
    這個房子」等言詞，是參諸前揭情況證據，益難認為被告給付予英棋公司之房屋
    價款，係原告向被告借貸而來。復者，被告就其所辯：原告以處理其兄長醫病及
    料理喪事為由，向被告借得五十萬元一節，全然未提出證據證明；另就受讓護膚
    店為由向被告借得一百六十萬元部分，僅提出以被告名義開戶之萬泰商業銀行第
    000000000000號帳號之台幣存摺對帳單影本一件為證，但前開帳戶
    內款項之支出，並未載明原因及流向，前開帳戶內款項之支出紀錄，顯亦不能作
    為原告向被告借貸之證明。至於被告所辯：原告就被告聲請如附表所示本票裁定
    准予強制執行，聲請查封拍賣系爭房地期間，從未提出抗告、聲明異議或異議之
    訴，於事隔二年後始提起本訴；另原告關於如附表所示本票之真正與否及被告取
    得本票過程之主張前後矛盾；又由原告未要求返還如附表所示本票或就其差額予
    以換票等情狀，與原告是否有向被告借貸及被告是否為票據權利人，根本無邏輯
    上之必然關係，僅屬被告對於原告陳述之質疑、推測，尚難謂被告就其所應負之
    舉證責任已盡，而轉換舉證責任於原告。
五、再進一步言，縱認原告確有以購買系爭房地、受讓護膚店、處理其兄長醫病及料
    理喪事為由，先後向被告借得四百六十一萬零八百五十七元、一百六十萬元、五
    十萬元，但此與原告是否有以如附表所示本票供作欠款之擔保，尚屬有間，不當
    然因被告對原告有借款債權存在，即可認為兩造有以如附表所示本票供作欠款擔
    保之約定，易言之，被告仍應就其已由受託人之身分持有系爭本票，轉換為票據
    權利人之特別要件事實，負舉證之責，然被告就該部分之事實未能舉證以實其說
    ，所辯洵無足採。
六、被告持原告簽發如附表所示之本票，向法院聲請裁定准予強制執行，因該法律關
    係之存否不明確，使原告在私法上之地位有受侵害之危險，原告自有即受確認判
    決之法律上利益，而原告就其主張被告並非票據權利人之特別要件事實，已有相
    當證明，原告並得以其與被告間所存抗辯之事由對抗被告，被告就原告積欠被告
    前揭款項及原告有以如附表所示本票供作欠款擔保之特別要件事實，則未能反證
    證明，均已如前述，被告自不得行使票據上之權利，更不得據以對原告聲請強制
    執行。從而原告提起本件訴訟，請求確認如附表所示本票超逾三百零七萬八千五
    百三十二元之範圍不存在，再本於債務人異議之訴之規定，求為判決系爭執行事
    件未終結部分不許續為強制執行，均為有理由，應予准許。
肆、本件事實已臻明確，兩造其餘攻擊防禦及證據調查，均與本案之判斷不生影響，
    自勿庸一一審酌論列，併此敘明。
伍、訴訟費用負擔之依據：民事訴訟法第七十八條。
中      華      民      國    九十二    年      十      月    九       日
                                        臺灣臺中地方法院民事第一庭
~B法      官  劉長宜
~F0
~T40
┌─────────────────────────────────────────────┐
│附表：至清償日止利息按週年利率百分之六計算                                                │
├─┬────┬──────────┬─────┬─────┬──────┬────────┤
│  │票據號碼│  票面金額(新臺幣)  │  發票日  │  到期日  │利息起算日  │  發  票  人    │
├─┼────┼──────────┼─────┼─────┼──────┼────────┤
│一│0000000 │    三百二十五萬元  │ 88.07.15 │ 88.08.15 │88.08.15    │   乙○○       │
├─┼────┼──────────┼─────┼─────┼──────┼────────┤
│二│0000000 │        二十一萬元  │ 88.07.08 │ 88.07.18 │88.07.18    │   同  右       │
├─┼────┼──────────┼─────┼─────┼──────┼────────┤
│三│0000000 │    三百二十五萬元  │ 88.07.08 │ 88.08.18 │88.08.18    │   同  右       │
└─┴────┴──────────┴─────┴─────┴──────┴────────┘
右為正本係照原本作成。
如不服本判決，應於判決送達後二十日內，向本院提出上訴狀。
中      華      民      國    九十二     年    十        月    十三      日
~B法院書記官  黃于容


司法院資訊處製作；財團法人民間司法改革基金會備份。
